【裁判字號】    91,簡上,273
【裁判日期】    920306
【裁判案由】    公共危險
【裁判全文】
臺灣臺北地方法院刑事判決                        九十一年度簡上字第二七三號
    上  訴  人  甲○○○
    即  被  告
    選任辯護人  丙○○律師
右列被告因公共危險案件，不服本院九十一年度簡字第二四○一號中華民國九十一年
八月十三日第一審判決（聲請簡易處刑案號：九十一年度偵字第一三八一號），提起
上訴，本院管轄之第二審合議庭適用第一審通常程序判決如左：
    主  文
原判決撤銷。
甲○○○無罪。
    理  由
一、聲請簡易判決處刑意旨略以：上訴人即被告甲○○○（下簡稱被告）係台北市○
    ○○路○段一二一巷十五號一樓神戶燒肉店之實際負責人（登記事業名稱為：神
    戶食品有限公司，下簡稱神戶燒肉店，登記負責人為吳寶秀），明知該址係經營
    餐飲生意，本應注意定期更換電源線，確保用電安全以防止火災之發生，而依當
    時情形又非不能注意，詎竟疏未注意該店使用之電源線已多年未更新，致該店倉
    庫內電源線因長期使用損壞，於民國九十年十一月十二日凌晨二時許，因短路引
    燃倉庫內雜物起火，並延燒至鄰近之同巷十三號，及同路段一三五巷十八號、二
    十號等現供人使用之住宅之行為，因認被告涉有刑法第一百七十三條第二項之失
    火燒燬現供人使用之住宅罪嫌云云。
二、按犯罪事實應依證據認定之，無證據不得推定其犯罪事實。又不能證明被告犯罪
    者，應諭知無罪之判決，刑事訴訟法第一百五十四條、第三百零一條第一項分別
    定有明文。又刑事訴訟上證明之資料，無論其為直接證據或間接證據，均須達於
    通常一般之人均不致於有所懷疑，而得確信其為真實之程度，始得據為有罪之認
    定，若其關於被告是否犯罪之證明未能達此程度，而有合理性懷疑之存在，致使
    無從形成有罪之確信，根據「罪證有疑，利於被告」之證據法則，即不得遽為不
    利被告之認定（最高法院七十六年度台上字第四九八六號判例意旨參照），其以
    情況證據（即間接證據）斷罪時，尤須基於該證據在直接關係上所可證明之他項
    情況事實，本乎推理作用足以確證被告有罪，方為合法，不得徒憑主觀上之推想
    ，將一般經驗上有利被告之其他合理情況逕予排除，此觀諸最高法院三十二年度
    上字第六七號判例意旨亦甚明確。
三、檢察官認被告涉有右揭犯行，無非係以上開火災之起火原因，係被告經營之神戶
    燒肉店倉庫天花板內電源配線因故起火引燃之可能性較大，有台北市政府消防局
    火災原因調查報告書在卷可稽；而最先起火處，確係神戶燒肉店，亦據證人乙○
    ○到庭結證屬實；佐以被告坦承其經營該燒肉店已七年餘，且店內電源線迄未曾
    更換等情，堪認被告所辯顯係事後圖卸飾詞，為其主要論據。
四、訊據被告固就伊承租系爭房屋經營神戶燒肉店，為神戶燒肉店之實際負責人，而
    前開時地確實生有火災乙節坦承不諱，然仍堅詞否認有何失火責任，辯以：並非
    其經營之神戶燒肉店先起火，因(1)伊前往查看時，係隔壁肥前屋有火、煙，而神
    戶燒肉店僅有煙，(2)況且消防局也是先選擇肥前屋佈水線，(3)起火時店內電源已
    經關閉，不久前才通過電力公司用電裝置定期檢查，不可能是電線疏於更換導致
    ，(4)更換電線依據民法是房東責任，失火的民事判決也是如此認定；所以是肥前
    屋先起火，而且電線疏於更換的責任也在房東云云。經查：
  (一)被告任神戶燒肉店期間，於前開時地有發生火災之事實，除據被告坦承不諱外，
    並經證人丁○○、乙○○、王錦卿、江瑞玲、町田世文、辛○○、戊○○、吳辰
    聰、庚○○、陳淑媛證述明確，另有現場照片、台北市政府營利事業登記證、經
    濟部公司執照（見偵查卷第十、十一頁）在卷可稽，此事實堪以認定。
  (二)由系爭火災起火點以查：
    (1)本件火災係以靠十五號倉庫通往北面陽台正前方鐵窗處之雜物受燒損最為嚴重
      ，鐵窗下方之壁板架受燒燬乃往東、西兩端呈大Ｖ字形狀延燒，陽台上方之鐵
      皮遮雨棚及屋簷上之木條均以靠十五號倉庫北面陽台出入口一帶變色與碳化較
      嚴重，顯然火勢係由十五號神戶燒肉店倉庫往北面陽台處往東西兩側延燒；
    (2)由十五號倉庫內堆積之物品與牆壁燒燬、變色與剝落情形均以上端受熱較強，
      由此研判火勢於上方燃燒較嚴重，故研判十五號神戶燒肉店之倉庫上方為最先
      起火處。
    (3)該倉庫與十三號倉庫之天花板內所相連之電源配置線均已赤裸或燒斷、燒熔，
      僅在靠十五號倉庫內地面發現其中一處掉落之電源配置線有短路熔痕，且將十
      五號夾層倉庫內走道採得之電源配線送台北市政府消防局鑑定，經檢視有三處
      熔痕，均呈現類似銅質導線局部溶解之熱熔痕特徵，而將其中一熔痕以微觀金
      相法檢測，該熔痕呈多孔洞之短路痕組織特徵，為通電中電線短路造成之結果
      等情，並經證人庚○○證述：於十五號夾層倉庫內採集之電線因係通電中短路
      ，而並無其他火源，所以可能火源即為電線短路引發之高溫等語（見本院九十
      二年一月十四日筆錄），另有該局九十年十二月三日第九○二六九號火災證物
      鑑定報告書附卷可參（見偵查卷第三五頁），另有臺北市政府消防局九十年十
      二月十四日火災原因調查報告書及現場照片八十幀、現場圖十二張附卷可稽（
      見偵查卷第十三頁以下）。
    (4)被告雖辯以：因神戶燒肉店擺放物品較多，故而燃燒較嚴重，況且電源已經關
      閉，並非通電，自無通電中短路之可能等語，惟起火戶、起火處並非單純以燃
      燒嚴重單一因素判斷，已如前述，被告並無專業火災原因鑑識專業背景，自無
      斷定起火處、火災原因之能力。又電線「通電」之狀態，應分別原始電源配線
      或電器分接線不同，倘為原始之電源配線，與使用電器開關是否開啟無涉，無
      論電器開關之開啟、關閉均屬「通電狀態」，而連接電器使用之分接電線，方
      會因電器使用開關之開啟、關閉而為通電、斷電，此業經證人即火災鑑識人員
      庚○○證述明確，故被告純以「電源開關關閉」為「非通電」，故無短路可能
      云云，難為憑採。
    (5)參以證人即十五號四樓之四住戶丁○○在警訊中所證稱「我便往五樓頂視野較
      好之位置朝下看時，火勢僅神戶燒肉店後側在燒」、「只曉得為一二一巷十五
      號後方建築物二樓以下起火」等語（見偵查卷第九頁背面、第三一頁），足見
      最先起火處應為神戶燒肉店倉庫上方無疑。
    (6)故本件被告是否需就其經營燒肉店之火災延燒負責之關鍵，即在於本件火災之
      起火原因是否基於被告之應注意、能注意、未注意之過失所致，二者間有無「
      相當因果關係」？或被告是否已盡其「管理、注意之義務」？
  (三)檢察官認被告應予負責無非以本件火災原因已有上開火災調查報告可證，被告亦
    坦承其經營該燒肉店已七年餘，且店內電源線迄未曾更換等情為據，惟：
    (1)就因果關係言：
      按刑法上過失犯之成立，以行為人之過失行為與結果之發生，具有相當因果
        關係為要件。然觀最發高法院曾以：「原判決憑為犯罪證據之「南投縣警察
        局火災調查報告書」及內政部警政署「南投縣竹山鎮延平里（延和里之誤）
        集山路六二五號之三○、三一、三二、三三火警勘查報告」，僅認定火災之
        起火點應在六二五號之三二前半靠六二五號之三一方向約閣樓高度處，並未
        說明起火原因；原判決亦未明確認定起火原因為何，則本件失火與上訴人之
        過失行為間，是否具有相當因果關係，顯欠明瞭。原判決對此與犯罪構成要
        件有關之事未加認定，自不足為適用法令之依據」之見解（最高法院七十八
        年度台上字第九四號裁判要旨參照）。
      依台北市政府消防局火災調查報告書記載，本件火災起火原因之研判：(甲)起
        火點現場堆放物品為酒類、食品、雜無，並非貴重物品，業未發現任何外力
        置入之易揮發性熔劑等特殊異狀，故排除外人侵入蓄意縱火之可能；(乙)起火
        當日神戶燒肉店於下午十時打烊後，即無外人進入，被告亦未於打烊後進入
        ，故他人進入倉庫抽煙不慎或遺留火種之引燃可能性小；(丙)現場二總、分座
        電源開關均於火災時跳脫，倉庫內僅有日光燈之電器用品，僅在神戶燒肉店
        倉庫內地板發現電源配線有「短路熔痕」，故「現場為電源配線因故（或鼠
        咬）致起火引燃外，並無其他因素存在，故研判係該倉庫天花板內電源配線
        因故起火引起燃燒之可能性大」等情（見偵查卷第二四頁正、反面）；另鑑
        定證人即調查本件火災之消防局科員庚○○證稱：電線短路引起火災主要因
        短路時之溫度高達攝氏一千多度，而引燃周邊可燃物品，但引起電線短路之
        原因很多，包括用電過量、絕緣裂化、鼠咬、配置不當等，本件由現場蒐證
        ，尚無法判定其真正之主要原因等語（見本院九十二年一月十四日筆錄），
        是本件起火原因，據火災調查報告、火災調查員之調查等證據，僅得認火災
        原因出於「電源配線短路」，而電源配線短路之原因則仍屬「不明」。
      是起火原因「不明」，尚非可逕認係「電線老舊年久失修」或「老鼠咬斷」
        或其他原因，則雖被告自承：平日即感覺倉庫、餐廳天花板有老鼠走動聲音
        ，況伊店經營七年均未曾更換電源配線等語，揆之前揭判決，被告該等行為
        是否與本件起火原因具有相當因果關係，則尚有合理之懷疑存在，基於罪疑
        惟輕原則，自應為有利被告之認定。
    (2)就被告之注意義務言：
      按刑法第一百七十三條第二項之公共危險罪，須行為人之過失以致起火燃燒
        ，而燒燬現供人使用之住宅或現有人所在之建築物、礦坑、火車、電車或其
        他供水、陸、空公眾運輸之舟、車、航空器，方能構成，而所謂過失則係按
        其情節應注意並能注意而不注意之謂，刑法第十四條第一項亦定有明文。而
        其中注意義務，於承租人部分即指就租賃物之保管、注意義務。此民法第四
        百三十二條、第四百三十七條第一項分別規定：「承租人應以善良管理人之
        注意，保管租賃物，租賃物有生產力者，並應保持其生產力」、又「租賃關
        係存續中，租賃物如有修繕之必要，應由出租人負擔者，或因防止危害有設
        備之必要，或第三人就租賃物主張權利者，承租人應即通知出租人。但為出
        租人所已知者，不在此限」；是承租人需負善良管理人之注意義務，即防止
        危害有設備必要之通知義務，則被告承租上開房屋經營神戶燒肉店，其失火
        時所需負之注意義務，業以此為據，以小心、謹慎、善良之人於被告之地位
        是否應可注意及該店之電源配線將有短路之可能。
      查系爭起火點即台北市○○○路○段一二一巷十五號之用電裝置，甫於九十
        年九月六日經臺灣電力公司台北市營業處派員，就進屋線、開關、保護設備
        、分路、接地裝置等項目為專業檢驗，均評定為「良」之狀況，且絕緣電阻
        值（ＭΩ）為一‧五，總檢驗結果屬「合格」等情，經本院函詢臺灣電力股
        份有限公司台北市區營業處屬實，有該處九十一年十二月二日Ｄ北市字第○
        九一一一○○九六七一號函及附件該處低壓用戶用電裝置定期檢驗記錄表在
        卷可稽，是縱以專業人員之嚴格檢驗，該時系爭起火點之使用電力狀況顯屬
        「正常」。而以本件起火時間係「九十年十一月十二日凌晨二時許」，距電
        力公司檢查之日期「九十年九月六日」僅隔三個月，姑不論前開檢驗可否檢
        驗出電源配線之正常情形，被告基於對於前開專業檢驗之信賴，單純信賴該
        檢驗表示之「用電狀況正常」之結果應包括其中「電源配線將導致之用電情
        形良好」之結論，以同於以往之用電方式，斷無其餘「更較專業電力公司之
        知識」可認於此三個月期間內電源配線竟有如此大之變化、而有其他方式可
        注意「電源配線」之正常狀況，此顯已逾小心、謹慎、善良之人可注意範圍
        ，則被告亦無任何承租人不良保管、怠於通知之情形。
      故就被告基於承租人地位源於民法之善良承租人保管、通知義務言，固有「
        應注意」之義務，但並無何「能注意而未為注意」之情形，則顯難認被告有
        本件失火責任之「過失」可言。
  (四)綜上所述，本件既未能確實指認起火原因係因被告行為所致之因果關係，業未能
    認定被告同於以往之用電行為有何過失，此外，復查無其他積極證據足資認定被
    告有公訴人所指之犯行，不能證明其犯罪，揆諸首揭說明，依法應諭知無罪之判
    決，然原審不察遽為對被告論罪科刑，自有未洽，被告所提起之本件上訴自屬有
    理由，自應由本院將原審判決撤銷，而為被告無罪之諭知，以示慎審。
五、又本件被告並未該當於刑法第一百七十三條第二項之構成要件，而應為對其諭知
    無罪之判決，已有如前述，原審本不得適用刑事訴訟法第七編所定之簡易程序對
    其論罪科刑，而應依刑事訴訟法第四百五十二條規定適用通常程序為審判，則本
    院所為上開無罪判決，係依刑事訴訟法第四百五十五條之一第三項規定準用同法
    第三百六十九條第二項規定適用第一審通常程序而為之第一審通常程序判決，檢
    察官自可於收受本判決後十日內向台灣高等法院提起上訴（本院卷附台灣高等法
    院八十四年法律座談會研究結論及法院辦理刑事訴訟簡易程序案件應行注意事項
    第十四點參照），併予指明（至被告就本件判決並無上訴利益，自不得提起上訴
    ）。
據上論斷，應依刑事訴訟法第四百五十五條之一第一項、第三項、第三百六十九條第
一項前段、第二項、第三百零一條第一項、第三百六十四條，判決如主文。
本案經檢察官己○○到庭執行職務
中      華      民      國    九十二    年      三      月      六      日
                                   臺灣臺北地方法院刑事第三庭
                                    審判長法  官 李英勇
                                          法  官 葉建廷
                                          法  官 郭惠玲
右正本證明與原本無異。
檢察官如不服本判決，應於判決送達後十日內，向本院提出上訴狀。
                                          書記官 陳  懿
中    華    民    國      九十二      年     三       月      六      日


司法院資訊處製作；財團法人民間司法改革基金會備份。
